【裁判字號】    97,勞上易,58
【裁判日期】    980203
【裁判案由】    給付退休金
【裁判全文】
臺灣高等法院民事判決                97年度勞上易字第58號
上  訴  人  良峰塑膠機械股份有限公司
法定代理人  丁○○
訴訟代理人  許獻進律師
被上訴人    乙○○
            甲○○
共      同
訴訟代理人  蘇衍維律師
上列當事人間給付退休金事件，上訴人對於中華民國97年6月24
日臺灣板橋地方法院97年度勞訴字第21號第一審判決提起上訴，
，本院於97年1月13日言詞辯論終結，判決如下：
    主  文
上訴駁回。
第二審訴訟費用由上訴人負擔。
    事實及理由
一、被上訴人主張：被上訴人乙○○於民國86年9月1日起受僱於
    上訴人，擔任管制課課長，被上訴人甲○○則於同年9月18
    日起受僱擔任技術員。上訴人於96年10月2日中午無預警以
    公司虧損為由予以資遣，通知其等隔日即毋庸上班，並拒絕
    其等繼續提供勞務，嗣於同年11月9日補發非自願性離職證
    明書，於備註欄記載「因公司業務減縮須減少勞工，又無適
    當工作可安置經預告終止勞動契約，並發給資遣費」，記載
    不實離職日為11月2日。又其等遭資遣時，均年滿60歲，上
    訴人卻僅計付資遣費，未依勞動基準法（下稱勞基法）給付
    退休金。乙○○於94年7月1日起依勞工退休金條例（下稱勞
    退條例）選擇勞退新制，舊制年資自86年9月1日起至94 年6
    月30日止，共7年10個月，而其退休時平均工資為新台幣（
    以下同）45,158元，故上訴人應給付707,476元【計算式：
    〈（7×45,158＋10/12×45,158）×2〉＝707,476】，扣除
    已給付之432,559元，尚應給付274,917元。而甲○○則選用
    勞基法舊制，自86年9月18日至96年10月2日止，共計10年又
    14日，退休時平均工資為37,500元，上訴人應給付退休金
    756,250元【〈（10×37,500＋1/12×37,500）×2＝756,
    250】，扣除已給付之405,000元，尚應給付351,250元。爰
    請求被上訴人分別給付上訴人乙○○、甲○○274,917元、
    351,250元及均自96年11月2日起至清償日止按年息5％計算
    之利息。（乙○○於原審主張上訴人應給付退休金707,476
    元、資遣費50,911元、預告工資45,158元，合計803,545元
    ，扣除已給付之432,559元，故起訴請求上訴人給付370,986
    元，甲○○主張上訴人應給付退休金756,250元、預告工資
    37,500元，合計793,750元，扣除已給付之405,000元，故起
    訴請求給付388,750元，及均自96年11月2日起至清償日止按
    年息5％計算之利息，經原審判決命上訴人應給付乙○○退
    休金274,917元及利息、甲○○退休金351,250元及利息，並
    駁回被上訴人其餘請求。上訴人就其敗訴部分上訴，被上訴
    人就其敗訴部分則未據聲明不服。）
二、上訴人則以：其公司負責人於96年10月2日與10名員工討論
    業績衰退問題，被上訴人均同意資遣，並就資遣費達成合意
    ，自不得另行主張退休金。又被上訴人受雇時均已超過50歲
    ，起訴時為60歲且工作僅10年，不符勞基法第53條規定「工
    作15年以上年滿55歲者，或工作25年以上」之自請退休要件
    ，其予資遣並未違法。縱被上訴人已年滿60歲，符合修正前
    勞基法第54條雇主得予強制退休之要件，然此係雇主之權利
    而非義務，非謂雇主不得資遣等語答辯，並聲明：(一)原判決
    不利於上訴人部分廢棄。(二)前項廢棄部分，被上訴人在第一
    審之訴及假執行之聲請均駁回。除援用原審立證方式外，並
    聲請訊問證人戊○○、丙○○。
三、查被上訴人乙○○、甲○○分別自86年9月1日、86年9月18
    日起受僱於上訴人。上訴人於96年10月2日中午以公司虧損
    為理由終止兩造之勞動契約，並通知被上訴人隔日無庸再上
    班，當日下午5點收回公司之門禁卡，拒絕被上訴人繼續提
    供勞務。上訴人嗣於96年11月9日補發非自願性離職證明書
    予被上訴人，記載「因公司業務減縮須減少勞工，又無適當
    工作可安置經預告終止勞動契約，並發給資遣費」，離職日
    為11月2日。又被上訴人於遭上訴人資遣前即均已年滿60歲
    等情為兩造所不爭執，並有非自願離職證明書影本2件在卷
    可稽（見原審調字卷第6、7頁），堪信為真實。
四、被上訴人主張上訴人依法應予退休而不得資遣，並應給予退
    休金等語，上訴人則以前詞置辯，是本件爭點厥為：(一)兩造
    是否已達成給付資遣金之合意？(二)上訴人欲終止兩造勞動契
    約，是否應以退休方式辦理？
  (一)兩造是否已達成給付資遣金之合意？
    上訴人主張被上訴人於96年10月2日精簡人事處理會議中已
    同意資遣，並就資遣費達成合意云云，提出會議記錄及被上
    訴人所填寫之「資遣離職留職停薪申請單」為證（見原審卷
    第15-17頁），被上訴人則否認同意資遣，陳稱上訴人於96
    年10月2日無預警以公司虧損為理由終止兩造間之勞動契約
    ，通知其等隔日毋庸上班，並拒絕其等繼續提供勞動等語，
    查上述96年10月2日之會議紀錄所載結論有二部分，第一部
    分記載「第二次會議下午4：00召開：1.因96年業績衰退庫
    存品過多，故97年生產量大幅縮減，公司勢必將精簡人事成
    本2.基於考量將資遣6名員工，所資遣員工原則上：不須直
    接負擔生活家計者3.若不同意資遣者，員工仍可留下來繼續
    工作」，第二部份則為「1.乙○○、甲○○、徐成玉、鄭秀
    蓮、王吳月娥、阮蕭秋花等6人皆同意予以資遣（詳見離職
    單）2.離職日為96/11/02，資遣費於96/11發薪日處理之3.
    前年度『特休未休』及96行事曆調班補薪，皆於96/11薪資
    一併結算」，然在該會議紀錄簽名之遭資遣員工，僅有阮蕭
    秋花、鄭秀蓮、王吳月娥，並無被上訴人，據會議記錄戊○
    ○證稱：其於會議隔日始通知出席者簽名，未通知被上訴人
    ，因為被上訴人是被資遣，請他們回來簽名，有可能不肯等
    語（見本院卷第39頁），顯然上開會議紀錄係上訴人自行製
    作，被上訴人並不知悉內容，自難以會議紀錄之內容證明被
    上訴人同意以資遣方式領取資遣金即可。又據戊○○證述：
    主席發表就是要以資遣之方式，會議中並未討論到以退休方
    式處理。會議紀錄是會議結束後當天所製作，第一部分結論
    是屬於主席宣布事項，第二部分結論是會議結束以後所做的
    結論，因為看到被上訴人在資遣離職留職停薪申請單上簽名
    ，所以認定他們同意資遣等語，上訴人之員工丙○○亦證稱
    ：開會當日老闆表示因業績及庫存原因須作資遣，所提對象
    包括被上訴人等語（見本院卷第37-3 9頁），亦徵上訴人召
    集相關人員開會，單方宣布資遣特定員工。雖丙○○另證稱
    ：老闆宣布完畢，有些人對於資遣細節、資遣費及特休費有
    提問，在場人聽完這些話，並沒有人表示不接受資遣云云（
    見本院卷第37頁），然當天既屬公司突然宣布資遣，會中又
    僅討論資遣事項，而未論及如有符合退休資格人員之處理方
    式，縱被上訴人未積極表示不接受資遣，仍不足以認定其已
    放棄退休之權利。另被上訴人固不爭執會議當日曾填寫資遣
    離職留職停薪申請單，惟稱當日公司直接宣布資遣並未討論
    退休，故其二人只好填寫該申請單等語，參以前述證人戊○
    ○、丙○○證實會議中主席發表就是要資遣，並未討論到退
    休一節，且該申請表並未記載上訴人願給付之資遣金額，堪
    認該申請單，僅表示上訴人乃以資遣之方式辦理被上訴人之
    離職事宜，尚難以被上訴人填寫該申請表，遽為認定其等已
    與上訴人合意以資遣方式給付資遣費即可。
  (二)上訴人欲終止兩造勞動契約，是否應以退休方式辦理？
  1.按勞基法第53條規定：「勞工工作15年以上年滿55歲者或工
    作25年以上者，得自請退休」；97年5月14日修正前同法第5
    4條第1項規定：「勞工非有下列情形之一，雇主不得強制其
    退休：一、年滿六十歲者。二、心神喪失或身體殘廢不堪勝
    任工作者」（因本事件發生日期為96年10月，仍應適用修正
    前之規定）。次按勞基法第54條為強制規定，故在勞工一旦
    符合強制退休之要件，其領取退休金之權利不再喪失，倘同
    時符合勞基法第11條雇主得預告勞工終止勞動契約及第54條
    雇主得強制勞工退休之規定者，基於勞基法保護勞工之意旨
    ，雇主僅得依法強制勞工退休，不得以資遣方式辦理，方符
    合保護勞工之立法意旨。
  2.查被上訴人乙○○、甲○○分別自86年9月1日、86年9月18
    日起受僱於上訴人時，已年滿50歲，迄至96年10月2日兩造
    勞動契約終止時，工作年資雖未達15年，惟均已逾60歲，固
    不合於勞基法第53條規定自請退休之條件，然符合同法第54
    條第1項第1款所定雇主得強制勞工退休之年齡等情，為兩造
    所不爭執，則被上訴人於上訴人表示資遣之際，既已符合強
    制退休之條件，揆諸上開說明，上訴人僅得依退休方式，給
    付被上訴人退休金，而不得資遣方式取而代之，故上訴人主
    張被上訴人工作年資未達15年，不符自請退休條件，不得主
    張退休云云，自不足採。
  3.從而，被上訴人主張上訴人依法應給付退休金，不得僅付資
    遣費，即屬有據。
五、茲就乙○○、甲○○得請求之退休金金額
    ，分述如下：
  (一)乙○○部分：
    按勞工退休金之給與標準，應按其工作年資，每滿一年給與
    兩個基數。但超過十五年之工作年資，每滿一年給與一個基
    數，最高總數以四十五個基數為限。未滿半年者以半年計；
    滿半年者以一年計。又前開退休金基數之標準，係指核准退
    休時一個月平均工資，勞基法第55條第1項第1款、第2項定
    有明文。次按勞退條例施行前已適用勞基法之勞工，於該條
    例施行後，仍服務於同一事業單位而選擇適用本條例之退休
    金制度者，其適用本條例前之工作年資，應予保留；前項保
    留之工作年資，於勞動契約依勞基法第11條、第13條但書、
    第14條、第20條、第53條、第54條規定終止時，雇主應依各
    法規定，以契約終止時之平均工資，計給該保留年資之資遣
    費或退休金，並於終止勞動契約後三十日內發給，該條例第
    11 條第1、2項規定參照。是勞工於勞退條例施行後，選擇
    適用該條例規定之勞工退休金新制者，其於該條例施行前之
    工作年資應依規定予以保留，並於勞動契約終止後仍依勞基
    法規定由雇主發給退休金。查乙○○自86年9月1日起受僱於
    上訴人，於94年7月1日選擇適用勞退條例新制，則其適用勞
    基法應保留之工作年資為7年10個月，應以16個基數計算其
    退休金，其離職前之平均工資為每月45,158元等情，為上訴
    人所不爭執，並有資遣費計算表附卷可參（見原審調字卷第
    8頁、本院卷第24頁背面），則乙○○依勞退條例施行前之
    年資，得向上訴人請求之退休金為722,528元（計算式：
    45,158×16＝722,528），扣除上訴人已給付之432,559元，
    尚應給付289,969元，是乙○○於上開範圍內請求上訴人給
    付274,917元，應屬有據。
  (二)甲○○部分：
    甲○○自86年9月18日起受僱於上訴人，於勞退條例施行後
    仍選擇適用勞基法規定之舊制，其工作年資算至96年10月2
    日止共計10年14天，依勞基法規定，應以21個基數計算其退
    休金。又甲○○之離職前之平均工資為每月37,500元，為上
    訴人所不爭執，並有資遣費計算表在卷可佐（見原審調字卷
    第9頁、本院卷第24頁背面），則甲○○得向上訴人請求之
    退休金為787,500元（計算式：37,500×21＝787,500），扣
    除上訴人已給付之405,000元，尚應給付382,500元，是甲○
    ○於上開範圍內請求上訴人給付351,250元，亦屬有據。
  (三)又依勞基法施行細則第29條第1項所定：「雇主應給付之勞
    工退休金應自勞工退休之日起三十日內給付之」。本件被上
    訴人於96年10月2日退休，上訴人未於30日內即96年11月1日
    前給付退休金，則自96年11月2日起應負遲延責任，則被上
    訴人請求上訴人自該日起至清償日止按年息5%計算遲延利息
    ，應為准許。
六、綜上所述，被上訴人依勞動契約之法律關係，請求上訴人給
    付乙○○退休金274,917元、甲○○退休金351,250元，及均
    自96年11月2日起至清償日止按年息5％計算之利息，為有理
    由。原審為上訴人敗訴之判決，並無不合。上訴意旨指摘原
    判決不當，求予廢棄改判，為無理由，應予駁回。
七、本件事證已明確，兩造其餘主張於判決結果不生影響，爰不
    一一論述，附此敘明。
八、據上論結，本件上訴為無理由。依民事訴訟法第449條第1項
    、第78條，判決如主文。
中    華    民    國    98    年    2     月    3     日
                      勞工法庭
                        審判長法  官  黃熙嫣
                              法  官  林玲玉
                              法  官  陳玉完
正本係照原本作成。
不得上訴。
中    華    民    國    98    年    2     月    5     日
                              書記官  鎖瑞嶺


司法院資訊處製作；財團法人民間司法改革基金會備份。
